臺灣高等法院刑事裁定
111年度毒抗字第417號
抗  告  人
即  被  告   林舒涵


上列抗告人因違反毒品危害防制條例案件，不服臺灣桃園地方法
院111年度毒聲字第475號，中華民國111年3月29日裁定（聲請案
號：臺灣桃園地方檢察署111年度毒偵字第1794號、111年度聲觀
字第346號），提起抗告，本院裁定如下：
    主  文
抗告駁回。
    理  由
一、原裁定意旨略以：抗告人即被告（下稱被告）林舒涵基於施
    用第二級毒品之犯意，於民國110年4月2日凌晨0時許，在臺
    北市○○區○○○路000號，以將甲基安非他命放置於玻璃球內點
    火燒烤吸食煙霧之方式，施用第二級毒品甲基安非他命1次
    ，及於110年4月2日為警採尿前某時，以不詳方式，施用甲
    氧基甲基安非他命（MMA）1次。嗣於同日清晨5時50分許，
    為警在臺北市○○區○○○路000號前查獲，並扣得其所有之第二
    級毒品甲基安非他命3包、吸食器1組等情，業據被告坦承不
    諱，且其為警查獲時所採集之尿液經送驗結果，確呈甲基安
    非他命、甲氧基甲基安非他命陽性反應，又扣案之第二級毒
    品及吸食器均檢出甲基安非他命成分，有臺北市政府警察局
    偵辦毒品案件尿液檢體委驗單、台灣尖端先進生技醫藥股份
    有限公司濫用藥物檢驗報告、交通部民用航空局航空醫務中
    心毒品鑑定書為憑及上開物品扣案可佐，被告確有施用第二
    級毒品犯行明確。又被告於本件犯行前3年內未曾因施用毒
    品案件經法院裁定送觀察、勒戒，檢察官聲請裁定被告送勒
    戒處所執行觀察、勒戒，應予准許。
二、抗告意旨略以：檢察官於開庭時有答應被告，去醫院進行治
    療，因被告情緒易恐慌，不適合在狹小空間進行勒戒，且被
    告遭警方查獲時，全力配合提供毒品上游資訊，希望給予戒
    癮治療等語。
三、按犯毒品危害防制條例第10條之罪者，檢察官應聲請法院裁
    定，令被告入勒戒處所觀察、勒戒，其期間不得逾2月；犯
    第10條之罪者，於犯罪未發覺前，自動向衛生福利部指定之
    醫療機構請求治療，醫療機構免將請求治療者送法院或檢察
    機關；依前項規定治療中經查獲之被告，應由檢察官為不起
    訴之處分，但以一次為限；本法第20條第1項及第23條第2項
    之程序，於檢察官先依刑事訴訟法第253條之1第1項、第253
    條之2第1項第4款至第6款或第8款規定，為附條件之緩起訴
    處分時，不適用之；前項緩起訴處分，經撤銷者，檢察官應
    繼續偵查或起訴；檢察官依刑事訴訟法第253條之2第1項第6
    款規定為緩起訴處分前，應徵詢醫療機構之意見；必要時，
    並得徵詢其他相關機關（構）之意見；刑事訴訟法第253條
    之2第1項第6款規定之緩起訴處分，其適用戒癮治療之種類
    、實施對象、內容、方式、執行醫療機構或其他機構與其他
    相關事項之辦法及完成戒癮治療之認定標準，由行政院定之
    。毒品危害防制條例第20條第1項、第21條、第24條分別定
    有明文。是毒品危害防制條例第20條第1項關於觀察、勒戒
    之規定，係屬強制規定，除於毒品危害防制條例第21條第1
    項所稱犯同條例第10條之罪者，於犯罪未發覺前，自動向衛
    生福利部指定之醫療機構請求治療，醫療機構免將請求治療
    者送法院或檢察機關之情形；或檢察官審酌個案情形，依同
    法第24條第1項為附完成戒癮治療之緩起訴處分，可排除適
    用觀察、勒戒之程序外，凡經檢察官聲請且符合法定要件者
    ，法院即應據以裁定，尚無自由斟酌以其他方式替代或得以
    其他原因免予執行之權。又檢察官選擇向法院聲請裁定令被
    告入勒戒處所接受觀察、勒戒，或對行為人為附命完成戒癮
    治療之緩起訴處分，均屬立法者給予檢察官之職權，尚非得
    認係施用毒品者所享有之權利，或有依其意願選擇之餘地，
    縱被告提出該項聲請，亦僅在促請檢察官注意得否予以適用
    ，檢察官並不受被告聲請之拘束。
四、經查：
(一)被告於上揭時地施用第二級毒品甲基安非他命之事實，業據
    被告於警詢及偵訊中坦承不諱（見臺灣臺北地方檢察署110
    年度毒偵字第1652號卷【下稱臺北地檢署1652號卷】第17、
    76、151頁），又經警採集被告之尿液檢體，送請台灣尖端
    先進生技醫藥股份有限公司以EIA酵素免疫分析法為初步檢
    驗，再以GC/MS氣相層析質譜儀法為確認檢驗，檢驗結果確
    呈甲基安非他命、甲氧基甲基安非他命（MMA）陽性反應，
    又扣案之第二級毒品及吸食器經送檢驗，均檢出甲基安非他
    命成分，有尿液採樣書、臺北市政府警察局偵辦毒品案件尿
    液檢體委驗單、台灣尖端先進生技醫藥股份有限公司濫用藥
    物檢驗報告（檢體編號：153049號）、交通部民用航空局航
    空醫務中心毒品鑑定書為憑(見臺北地檢署1652號卷第71、8
    5、86、90、98、99頁）及扣案毒品可佐，被告之自白核與
    事實相符，足證被告確有施用第二級毒品甲基安非他命之犯
    行明確。被告前因施用毒品案件，經臺灣臺北地方檢署（下
    稱臺北地檢署）檢察官以108年度毒偵字第3464號為附命完
    成戒癮治療之緩起訴處分確定，緩起訴期間自109年1月2日
    起至111年1月1日止，戒癮治療期間自109年1月2日起至110
    年9月1日止，然被告於上開緩起訴期間內，經該署觀護人室
    採尿送驗，結果呈現第二級毒品陽性反應，且於治療期間，
    無故未依指定時間接受心理治療或社會復健治療逾3次，遭
    該署檢察官以109年度撤緩字第256號撤銷緩起訴處分，有撤
    銷緩起訴處分書及本院被告前案紀錄表在卷可稽。被告既經
    檢察官撤銷緩起訴處分而未完成戒癮治療，即難認得與觀察
    、勒戒處遇「已執行完畢」等同視之，則被告於本案犯行3
    年內既無因施用毒品案件經法院裁定送觀察、勒戒或強制戒
    治之紀錄，依據前揭說明，即應令觀察、勒戒。
(二)按毒品危害防制條例所規定之觀察、勒戒處分，其立法意旨
    在幫助施用毒品者戒除毒癮，該處分之性質非為懲戒行為人
    ，而係為消滅行為人再次施用毒品之危險性，目的在戒除行
    為人施用毒品之身癮及心癮措施；觀察勒戒係導入一療程觀
    念，針對行為人將來之危險所為預防、矯治措施之保安處分
    ，以達教化與治療之目的，可謂刑罰之補充制度，從而毒品
    危害防制條例本身所規定之觀察、勒戒及強制戒治等保安處
    分，雖兼具剝奪自由權利之性質，卻有刑罰不可替代之教化
    治療作用。是該條例規定之觀察、勒戒處分及附命完成戒癮
    治療之緩起訴處分，何者對於施毒者較為有利，端在何種程
    序可以幫助施用毒品之人戒除施用毒品之行為，尚非可由法
    院逕行認定附命完成戒癮治療之緩起訴處分對施用毒品者係
    較有利。準此，檢察官對「初犯」或「3年後再犯」施用毒
    品罪行之行為人，究應採行附命完成戒癮治療之緩起訴處分
    ，或向法院聲請觀察、勒戒之處遇措施，屬檢察官之裁量職
    權，亦無因被告之個人或家庭因素而免予執行之餘地。本件
    檢察官於偵訊時傳喚被告到庭陳述意見(見臺北地檢署1652
    號卷第151至152頁），並參酌被告願意接受戒癮治療之意見
    後，認被告因涉詐欺、竊盜等多起案件，現分由臺北地檢署
    偵辦及臺灣臺北地方法院、臺灣桃園地方法院審理中，屬毒
    品戒癮治療實施辦法及完成治療認定標準第2條第2項第1款
    ：「緩起訴處分前，因故意犯他罪，經檢察官提起公訴或判
    決有罪確定」所規定不適合為附命完成戒癮治療之緩起訴處
    分情形，無法排除被告嗣後因他案遭判刑而入監服刑之可能
    性，基於戒癮治療程序實務上無法在監所內進行，倘本案逕
    行給予戒癮治療之緩起訴，恐造成其戒癮療程因此中斷而遭
    撤銷緩起訴之風險，及已支出之戒癮治療費用無法退還之不
    利益；再被告前曾經戒癮治療未履行完成，且於治療期間再
    犯施用毒品，已如前述，戒癮治療既對被告未能達到教化與
    治療之目的，即難期待再藉社區醫療（機構外醫療體系）之
    非強制方式使被告澈底戒除毒癮，是於機構外之戒癮治療難
    達其成效時，實有必要施以機構內（觀察、勒戒或強制戒治
    ）之強制處遇等情，因而向法院聲請觀察、勒戒，自屬檢察
    官職權之適法行使。至被告是否提供毒品上游協助警方辦案
    ，為實體訴訟案件量刑審酌事由；又被告其餘所稱個人健康
    、心理因素，亦非審酌應否為觀察勒戒之考量事由，均無從
    執此認原裁定有所違誤。本件檢察官聲請觀察、勒戒，係符
    合法定要件，其裁量之判斷既無重大明顯瑕疵，亦無濫用或
    不當情形，自應尊重檢察官職權之行使，不得任意指為違法
    。
五、綜上所述，原審依毒品危害防制條例第20條第1項、第3項及
    觀察勒戒處分執行條例第3條第1項規定，裁定被告應送勒戒
    處所觀察、勒戒，經核並無違誤。抗告意旨猶執前詞指摘原
    裁定不當，請求撤銷原裁定，為無理由，應予駁回。　　 
據上論斷，應依刑事訴訟法第412條，裁定如主文。
中　　華　　民　　國　　111 　年　　5 　　月　 26　　日
                  刑事第一庭    審判長法　官  周煙平 
                                      法　官  連育群 
                                      法　官  林庚棟　　
以上正本證明與原本無異。
不得再抗告。
                                      書記官  陳漢朝
中　　華　　民　　國　　111 　年　　5 　　月   27 　日